臺灣高等法院花蓮分院刑事判決　　　　　　九十二年度上訴字第二四五號
　　上　訴　人　
　　即　被　告　丙○○○
　　選任辯護人　郭重鑾律師
　　選任辯護人　張政衡律師
　　上　訴　人
　　即　被　告　丁○○
　　選任辯護人　李泰宏律師
右上訴人即被告等因偽造文書案件，不服臺灣臺東地方法院九十一年度訴字第七○號
，中華民國九十二年九月二日第一審判決（起訴案號：臺灣臺東地方法院檢察署八十
九年度偵字第二一七五號、九十一年度偵字第三○四、第三○五號）提起上訴，本院
判決如左：
    主  文
原判決撤銷。
丙○○○、丁○○均無罪。
    理  由
一公訴意旨略以：丙○○○於民國（下同）八十五年四月二十九日，明知財政部國有
  財產局所有臺東縣長濱鄉○○段九七八（重測前為長濱段九一二之一號）地號土地
  上，有甲○○、乙○○所居住之門牌號碼臺東縣長濱鄉長濱村四鄰長濱四之五號房
  屋乙棟，竟仍擬具該土地上無佔建情形，目前為空地，且無第三人共同使用等不實
  內容之切結書，持向財政部國有財產局臺灣北區辦事處花蓮分處申請承購上開土地
  。丁○○係花蓮分處之雇員，為依法令從事公務之人，負責查核上開土地之地上物
  情形，詎竟與丙○○○基於共同之概括犯意聯絡，亦明知上情，仍先後於八十五年
  五月八日、同年月十六日在其職務上所掌之土地勘查表、國有非公用土地產籍表之
  「地上物情形」、「地上物狀況」欄，虛偽登載該地為雜草地之不實事項，足生損
  害於甲○○、乙○○及上開土地勘查表、國有非公用土地產籍表等公文書之正確性
  ，因認被告等涉有刑法第二百十三條之罪嫌云云。
二公訴人認被告丙○○○、丁○○涉犯前開罪嫌，無非係以被害人甲○○、乙○○指
  證歷歷，並經證人余繼朋、程石生、李榮進、陳新福、陳桂英證述屬實，此外尚有
  戶籍謄本、房屋讓渡書、臺東縣長濱鄉戶政事務所門牌證明書、臺東縣稅捐稽徵處
  房屋稅籍證明書、臺灣電力公司長濱營業所基本資料、臺東縣濱海段九七八地號土
  地勘查表、國有非公用土地產籍表、臺東縣成功地政事務所土地複丈成果圖、履勘
  筆錄、現場相片為論據。
三前揭事實訊據被告丁○○、丙○○○對於被告丙○○○於右揭時間，經由林元流委
  託羅美玉向國有財產局臺灣北區辦事處花蓮分處申購該局所有之臺東縣長濱鄉○○
  段九七八地號土地及被告丁○○與羅美玉共同前往本件現場勘查地上物狀況，被告
  丁○○確係在其職務上所掌之土地勘查表及國有非公用土地產籍表等公文書記載前
  開九七八地號土地為雜草地之空地等情固不否認，惟堅詞否認有何明知為不實事項
  登載於公文書之犯行，被告丁○○辯稱：伊不認識被告丙○○○，亦未獲取任何利
  益，伊無任何動機偽造文書，更未與被告丙○○○有何犯意聯絡，且伊至現場勘查
  時，該處確為雜草叢生之空地，並未發現本件系爭建物，該建物應係事後才搭蓋；
  被告丙○○○辯稱：本件事情伊均不清楚，伊全係委由其夫林元流及代書羅美玉辦
  理，伊僅於八十四年間曾至現場看過，然當時並無本件系爭房屋，告訴人乙○○、
  甲○○二人係事後才搭蓋等語。
四按犯罪事實應依證據認定之，無證據不得推定其犯罪事實；又不能證明被告犯罪者
  ，應諭知被告無罪之判決，刑事訴訟法第一百五十四條、第三百零一條第一項分別
  定有明文。再認定不利於被告之事實，須依積極證據，苟積極證據不足為不利於被
  告事實認定時，即應為有利於被告之認定，更不必有何有利之證據（最高法院三十
  年上字第八一六號判例參照）；而所謂「積極證據足以為不利被告事實之認定」係
  指據為訴訟上證明之全盤證據資料，在客觀上已達於通常一般之人均不致於有所懷
  疑，而得確信被告確曾犯罪之程度，若未達到此一程度，而有合理懷疑之存在時，
  即無從為有罪之認定（最高法院七十六年台上字第四九八六號判例）。
五本件被告辯稱程求耳售予甲○○之門牌號碼長濱村長濱四之五號建物非坐落在其向
  國有財產局承購之長濱鄉○○段九七八地號土地上，系爭九七八地號土地上在八十
  五年間係雜草叢生。反之，告發人乙○○指陳其於七十九年九月六日向程求耳購得
  之四之五號建物即坐落在長濱鄉○○段九七八地號上，是以，本件之待證事實在告
  發人乙○○所購得之長濱村長濱四之五號建物係坐落何處？經查：
  (一)告發人甲○○前於七十九年九月六日與案外人程求耳訂立房屋讓渡書，買受臺東
    縣長濱鄉長濱村四鄰長濱四之五號房屋一棟，而該屋於六十二年四月間，即向臺
    灣電力公司臺東區營業處長濱服務所申請裝設供電用錶，於同年五月十七日經臺
    東縣長濱鄉戶政事務所編定門牌，並由臺東縣稅捐稽徵處編列有稅籍予以課稅之
    事實，有房屋讓渡契約書、門牌證明、稅籍證明、臺灣電力公司臺東營業處八十
    七年十月二十六日書函附卷足稽 (九十年度發查字第四一九號第五頁、第八頁、
    第十一頁），則告發人甲○○確於七十九年九月六日向案外人程求耳購得臺東縣
    長濱鄉長濱村四鄰長濱四之五號房屋一棟之事實固可認定。
  (二)臺東縣長濱鄉戶政事務所七十九年間戶口普查所製作之普查房屋關係位置圖（附
  件一），門牌號碼四之五號建物位置係位於四之四號、四之六號間，四之六號、二
    之三號間並無何建物，有臺東縣長濱鄉戶政事務所九十三年二月二十四日東長鄉
    戶字第○九三○○○○一六九號函一紙在卷可佐（本院卷二第二十六頁），而依
    此普查房屋關係位置圖比對臺東縣成功地政事務所於九十年十二月七日複丈成果
    圖（附件二），即九十年度發查字第四三七號卷第八十五頁上門牌號碼四之五號
    、二之三號建物，顯可知臺東縣長濱鄉戶政事務所七十九年間戶口普查所製作之
    普查房屋關係位置圖上門牌號碼為臺東縣長濱鄉長濱村長濱四之五號建物應係坐
    落在臺東縣長濱鄉○○段九七六號或九七七地號上，非坐落在臺東縣長濱鄉○○
    段九七八地號上自明，是以，公訴人依憑告發人甲○○之指陳而認定甲○○向程
    求耳所購得之門牌號碼長濱村四之五號建物坐落於臺東縣長濱鄉○○段九七八地
    號上顯有誤解。
  (三)國有財產局臺灣北區辦事處花蓮分處於八十三年三月二十二日派員就國有非公用
    之臺東縣長濱鄉○○段九七八地號為清查結果為長濱村十二號以南為雜草地，查
    對結果係閒置，有該局國有非公用土地清查表一份在卷可佐（本院卷一第七十六
    頁），並經證人戊○○即當時之清查員到庭結證（本院卷二第八十四頁），顯見
    於八十三年三月二十二日國有財產局就濱海段九七八地號清查時確係雜草地，並
    無何建物自明。
  (四)證人李榮進結陳：八十四年住在二之三號，甲○○、乙○○房子，於六十幾年就
    蓋了，屋頂修過，範圍未變，我姑丈賣給程求耳，程求耳賣給甲○○，甲○○搬
    進去住超過十年以上（臺灣臺東地方法院檢察署九十年度發查字第四三七號卷第
    七十頁）；長濱村二之三號係八十四年搭建，當時我有承租土地，當時即有長濱
    村四之五號房子，....程求耳，後來賣給甲○○、乙○○兄弟，去年才被拆除等
    語（原審卷第一五○至第一五三頁），惟李榮進證詞顯與前述國有非公用土地清
    查表、臺東縣長濱鄉戶政事務所七十九年間戶口普查所製作之普查房屋關係位置
    圖書證顯不相符，況證人李榮進因所有門牌號碼長濱村二之三號建物無權占有被
    告丙○○○所承購之濱海段九七八地號土地，經丙○○○訴請拆屋還地獲勝訴判
    決確定，業經調閱本院八十九年度上字第一四三號查核無訛，其所為證詞，依情
    即難謂無偏頗之虞，自無可憑信。
  (五)另證人余繼朋即住於長濱村四之六號住戶結陳：住長濱四—六號二十多年，我房
    子自己蓋的，約六十三年蓋的，甲○○、乙○○住在四—五號好久，應該有十年
    ，他們向姓程的人買，賣房子的人死了。是何家弟弟買的，他先搬進來，後來哥
    哥再搬進來，弟弟搬來有十年，哥哥搬來約五年左右（臺灣臺東地方法院檢察署
    九十年度發查字第四三七號卷第六十七頁），而於原審證陳：四之五號是一個稻
    草房，誰住那裡，我不知道等語（原審卷第一五五頁），而參酌余繼朋係十六年
    六月二十五日生，於偵查中九十年十二月五日、原審九十二年七月三日作證時，
    已高齡七十四、七十六歲，而二次訊問均未針對系爭四之五號建物坐落位置比對
    ，僅係就四之五號建物一再詢問，是以，證人余繼朋以高達七十歲以上之高齡，
    而作證時未提示相關位置圖，而是提供建物照片，則其所為證詞，顯未針對待證
    事項回答，況其證詞亦與前述國有非公用土地清查表、臺東縣長濱鄉戶政事務所
    七十九年間戶口普查所製作之普查房屋關係位置圖書證顯不相符，其所為證詞亦
    難採為對被告犯行不利之認定。
  (六)證人陳新福即八十三年十月二十日至八十六年五月十日任成功分局長濱分駐所警
    員結陳：當時警勤區包括長濱二號、二之三號、四之四號、四之五號、四之六號
    ，....甲○○經常不在家，有遷過幾次戶口，戶口中有他（九十年度發查字第四
    三七號卷第一○○頁）；在我勤區查察時....李榮發、李榮進住在余繼朋的左後
    方，靠近外環道，對於甲○○、乙○○沒有印象（原審卷第一○四頁），則如甲○○、乙○○確於八十三年十月二十日即住於四之五號建物內，則證人陳新福豈
    會沒印象？雖陳新福於偵查中證陳：任職當時四之五號建物材料上有增加，範圍
    未變。矮牆上加蓋紅色鐵皮，鐵皮下原為庭院，加蓋後屋內範圍擴大，原先也是
    長形鐵皮屋，加蓋後範圍擴大，四之五號位置，有部分在濱海段九七八地號上，
    因建築物加蓋紅色鐵皮，房子只是部分增加。該房子原為水泥牆，黑色鐵皮屋頂
    ，現為藍色鐵皮屋頂等語（九十年度發查字第四三七號卷第一○○頁），而經比
    對九十年十二月七日附件(二)說明及被告丙○○○訴請甲○○拆屋還地原審八十九
    年度訴字第二七號民事判決附圖，八十九年二月二十九日之長濱四之五號建物構
    造是鐵架造蓋鐵皮，佔用面積四八．二二平方公尺，而九十年十二月七日時該建
    物係空心磚鐵架造蓋鐵皮頂，佔用面積七三．二六平方公尺（見九十年度發查字
    第四三七號第八十五頁），從而可知陳新福所為之證述內容係八十九年至九十年
    長濱四之五號建物變動情形，況惟按心理學家曾作簡單之實驗。即令試驗人閱讀
    些無意義的文字，在二十分後能記憶之內容僅百分之五十八。在一小時後能記憶
    者百分之四十四。在八小時後能記憶者百分之三十六。在二十四小時後能記憶者
    百分之三十四。從實驗中啟示吾人記憶在十二小時內遺忘率甚高，尤其在開始二
    十分鐘內全部資料遺忘竟達百分之四十二。因此案發後對於證人，應把握機會立
    即訊問就地筆錄，以爭取記憶時效。若於經驗後間隔若干時日始行轉告，則間隔
    愈久，錯誤愈增。思想與記憶上的遺忘，歪曲與混淆不可避免。證人原來的經驗
    於重新回憶敘述時，多根據其個人習慣或想像以資補充、擴大，因此誤上加誤，
    錯處更多，是以，陳新福於離職後之九十年十二月十八日作證時所為之四之五號
    建物情形即難全然採信。
  (七)綜上，依公訴人所提之證據方法僅能證明甲○○於七十九年九月六日向程求耳購
    得門牌號碼長濱四之五號建物，惟該建物原始坐落位置依上所述，當係坐落於臺
    東縣長濱鄉○○段九七六地號或九七七地號上，而非公訴人所主張之同段九七八
    地號上，至於坐落於九七八地號上之門牌號碼長濱四之五號建物係何時興建，依
    公訴人所提之證據方法並無法證明係於被告丙○○○於八十五年四月二十九日向
    國有財產局申購時或被告丁○○於八十五年五月八日、十六日填載職務上所掌之
    土地勘查表、國有非公用土地產籍表前即已存在，是以，依公訴人所提之證據方
    法，在客觀上未達於通常一般之人均不致於有所懷疑，而得確信被告確曾犯罪之
    程度，而有合理懷疑之存在時，依前揭最高法院七十六年台上字第四六八九號判
    例意旨，即應為被告無罪之諭知。
六原審不察，誤為被告丙○○○、丁○○有罪之判決，被告提起上訴為有理由，本院
  應將原審法院就此部分有罪之諭知予以撤銷，改諭被告丙○○○、丁○○無罪之諭
  知。
據上論斷，應依刑事訴訟法第三百六十九條第一項，第三百零一條第一項，判決如主
文。
本案經檢察官崔紀鎮到庭執行職務。
中      華      民      國      九十三      年     六     月   二十四   日
                                    審判長法官  謝  志  揚
                                          法官  何  方  興
                                          法官  陳  淑  媛
右正本證明與原本無異。
如不服本判決，應於送達後十日內，向本院提出上訴狀。其未敘述理由者，並應於提
出上訴狀後十日內向本院補提理由狀(須附繕本)。
                                        書記官  邱  廣  譽
中      華      民      國      九十三      年     六     月   二十八   日
